臺灣高等法院民事判決　　　　　　　　　93年度上字第1034號
上　訴　人　乙○○
　　　　　　丙○○
　　　　　　丁○○
　　　　　　戊○○
共　　　同
訴訟代理人　郭振茂律師
被上訴人　　甲○○
訴訟代理人　劉立鳳律師
複代理人　　劉樹志律師
當事人間請求確認共有權不存在事件，上訴人對於中華民國93年
10月25日臺灣板橋地方法院92年度訴字第2525號第一審判決提起
上訴，並為訴之變更，本院於94年10月4日言詞辯論終結，判決
如下：
    主  文
變更之訴駁回。
變更之訴訴訟費用由上訴人負擔。
    事實及理由
壹、程序方面：
    按訴之變更或追加，非經他造同意，不得為之。但第255條
    第1項第2款至第6款情形，不在此限。訴狀送達後，原告固
    不得將原訴變更或追加他訴，但如請求之基礎事實同一者，
    不在此限，民事訴訟法第446條第1項及255條第1項第2款分
    別定有明文。本件上訴人於原審起訴請求確認被上訴人就坐
    落台北縣板橋市○○段901、902地號土地上未辦保存登記之
    建物（台北縣政府工務局89板使字第402號使用執照）即門
    牌號碼台北縣板橋市○○里○○路2號及同號2樓之所有權應
    有部分5分之1不存在（見原審92年度板調字第150號卷《下
    稱原審調解卷》第3頁之起訴狀）；嗣於本院審理時，變更
    聲明（上訴人雖謂訴之更正，實已變更）為確認被上訴人就
    台北縣政府工務局89板使字第402號使用執照所載未辦保存
    登記之建物即門牌號碼台北縣板橋市○○路2號1樓及2樓之
    公同共有關係不存在（見本院卷第209頁之書狀），上訴人
    請求之基礎事實同一，依民事訴訟法第446條第1項、第255
    條第1項第2款之規定，上訴人為訴之變更，程序自屬合法，
    變更前之原訴視為撤回本院僅就變更後之新訴為審判，合先
    敘明。
乙、實體部分：
一、本件上訴人主張：伊等與被上訴人為兄弟，於民國86、87年
    間，約定共同出資於兩造父親陳文良所有之坐落台北縣板橋
    市○○段第901號地號土地及兩造共有之902地號土地上興建
    七層樓建物，並約定一、二樓由兩造共有，每人應有部分各
    為5分之1；三至七樓之所有權則依抽籤決定，每人各擁有一
    層樓。而有關建築事宜，全權委由上訴人乙○○處理，惟如
    有不出資者，則應放棄其權利。嗣興建系爭大樓所需之資金
    ，係由上訴人及兩造之父陳文良、母陳石珠共同出資，其餘
    不足之資金由上訴人及父陳文良共同向台北縣樹林市農會貸
    款，而被上訴人拒絕為系爭大樓出資及貸款，足認被上訴人
    拒絕出資於先，對於其餘不足之資金亦拒絕共同貸款於後，
    被上訴人未盡出資義務，自應喪失共有權等情，求為確認被
    上訴人就坐落台北縣板橋市○○段901、902地號土地上未辦
    保存登記之建物（台北縣政府工務局89板使字第402號使用
    執照）即門牌號碼台北縣板橋市○○里○○路2號及同號2樓
    之所有權應有部分5分之1不存在之判決（原審為被上訴人勝
    訴之判決，上訴人聲明不服，提起上訴，並為訴之變更）。
    並聲明：確認被上訴人就台北縣政府工務局89板使字第402
    號使用執照所載未辦保存登記之建物即門牌號碼台北縣板橋
    市○○路2號1樓及2樓之公同共有關係不存在。
二、被上訴人則以：伊與上訴人於81年間，曾就兩造之父陳文良
    所有坐落台北縣板橋市○○段901地號土地及兩造共有之同
    段902地號土地之開發事宜，簽有合約書一紙，約定興建1、
    2樓，不建地下室。嗣於86、87年間，兩造約定共同出資於
    上開二筆地號土地上興建地下1層、地上7層樓之建物，並約
    定1、2樓由兩造共有，應有部分各5分之1，3至7樓依抽籤決
    定，每人各擁有1層樓，而共同申請建造執照。有關建築事
    宜，則由上訴人乙○○統籌處理。又伊從未拒絕提供共有
    902地號應有部分土地為興建大樓，並為金錢出資及貸款，
    亦未同意由陳文良委託訴外人江進士建築師事務所變更起造
    人名義，在87年7月29日以前，兩造從未談過金錢出資之細
    節問題，伊豈有可能拒絕金錢出資？且於80年9月6日，上訴
    人乙○○尚就金錢出資問題，草擬同意書，請各人依財力分
    擔建築費用，並要求伊簽署該同意書。再者，上訴人稱需向
    銀行貸款時，伊亦表示願意配合，然上訴人等人從未通知伊
    協同至金融機構申辦貸款，伊亦未從接獲任何對保之通知，
    伊並未拒絕為興建大樓為金錢出資或貸款，故未喪失大樓之
    共有權等語，資為抗辯。並答辯聲明：變更之訴駁回。
三、兩造不爭執事項：
    兩造於81年8月19日訂立合約，約定於兩造父親陳文良所有
    之台北縣板橋市○○段901地號土地及兩造所共有之台北縣
    板橋市○○段902地號土地上共同出資興建房屋。嗣於86、
    87年間，兩造於上開二筆地號土地上另行約定共同出資興建
    建築改良物，該系爭建築已建造完竣等事實，為兩造所不爭
    執（見本院卷第58、59、63頁之書狀、第79、80頁之筆錄）
    ，並有土地登記謄本、兩造於81年8月19日所簽訂之合約書
    及建物登記謄本可證（見原審調解卷第7頁至第13頁、第32
    、33頁、原審92年度訴字第2525號卷《下稱原審訴字卷》第
    67頁至第70頁），堪信為真實。
四、本件經依民事訴訟法第463條準用同法第270條之1第1項第3
    款規定，整理並協議簡化爭點後，兩造同意就本院94年3月7
    日準備程序中，兩造協議簡化之爭點為辯論範圍（見本院卷
    第80頁之筆錄）。茲僅就兩造之爭執點，分述如下：
    (一)關於兩造於86、87年間共同為起造人興建之系爭七層樓建
      物是否適用兩造於81年8月19日簽訂合約書中「交不出錢
      ，已交者沒收充公，其他一切權利放棄」之約定？經查：
      1.上訴人主張被上訴人拒絕履行出資義務，依兩造於81年
        8月19日所立合約書第3項所載「交不出錢，已交沒收充
        公，其他一切權利放棄」之約款（見原審訴字卷第68頁
        之合約書），被上訴人已喪失系爭建物即台北縣板橋市
        ○○里○○路2號1樓及2樓之所有權應有部分5分之1云
        云。被上訴人抗辯該合約書係兩造於81年8月19日所簽
        訂，當時僅約定建1、2樓，不建地下室，該約定與86、
        87年間所興建之系爭建物係地上7層樓建物，另地下1層
        之約定不同；且87年7月29日前，兩造並未談過出資細
        節問題，伊並無拒絕出資之情事等語。查依上開合約書
        第3項固載明：「交不出錢，已交沒收充公，其他一切
        權利放棄」，然該合約書係訂立於81年8月19日（見原
        審訴字卷第70頁之合約書訂立日期），且該合約書第1
        項載明：「地下室不建，建1、2樓，預估捌佰萬，大家
        平擔」（見原審訴字卷第67頁之合約書），而此合約書
        為兩造所不爭執，惟本件系爭建物係地上7層樓及地下1
        層之建物（見原審調解卷第27頁之建造執照），足見系
        爭建物之興建，並非承續兩造於81年8月19日所簽訂之
        合約書甚明。
      2.被上訴人抗辯於87年7月29日前，兩造並未談過金錢出
        資細節問題，伊並無拒絕金錢出資之情事等語。查上訴
        人雖主張86、87年間，兩造曾就系爭建物如何出資之問
        題召開家庭會議，約定內容為：「兩造約定共同出資於
        前揭二筆地號土地上興建地下1層、地上7層樓之建物，
        並約定1、2樓由兩造共有，應有部分各5分之1，3至7樓
        依抽籤決定，每人各擁有一層樓，而共同申請建造執照
        。建築事宜，則由上訴人乙○○統處理」，惟上訴人並
        不能舉證證明於86、87年間興建系爭建物時，兩造曾有
        「如不出資者，應放棄權利」之合意，亦無法證明系爭
        建物係依據81年8月19日之合約興建。足證兩造於81年8
        月19日所簽訂之兩層樓建物合約標的物，與系爭建物係
        地上7層樓建物，另地下1層之標的並不相同。是上訴人
        主張被上訴人因未出資（指金錢出資），依81年8月19
        日所簽立之合約第3項約定，已喪失權利云云，自屬無
        據。
    (二)關於兩造先後於81年8月19日及86、87年間約定「共同出
      資於前揭二筆土地上興建房屋並分配」之合意，其法律性
      質為何？可否類推用民法合夥之規定？經查：
      按合夥者，謂二人以上互約出資以經營共同事業之契約，
      民法第667條第1項定有明文。查兩造於86、87年間，約定
      於兩造父親陳文良所有之台北縣板橋市○○段901 地號土
      地及兩造所共有之台北縣板橋市○○段902地號土地上共
      同出資興建房屋與建築，與實務上一方提供土地，他方出
      資建築房屋，雙方復約定按一定之比例分配房屋，同時雙
      方各就自己分得之房屋以自己或指定人之名義為起造人申
      領建造執照，土地提供者以其提供之土地比例持分作為出
      資興建者興建房屋報酬所謂之合建契約容屬有間，兩造之
      間並無土地、建物買賣之情事、亦無承攬之情事，故該約
      定非買賣與承攬之混合契約。按民法上定有明文之契約為
      有名契約，契約雙方當事人間之權利義務關係依民法之規
      定；而民法上無明文規定之契約稱為無名契約，契約雙方
      當事人間之權利義務關係依契約之內容而定。則兩造於86
      、87年間於兩造父親所有之台北縣板橋市○○段901地號
      土地及兩造所共有之台北縣板橋市○○段902地號土地上
      共同出資興建房屋之約定，係屬民法上無明文規定類似合
      夥之無名契約。
    (三)被上訴人有無出資興建系爭共有物？經查：
    　1.按不動產物權，依法律行為而取得、設定、喪失及變更
        者，非經登記，不生效力，固為民法第758條所明定，
        惟自己建築之建築物，依其性質應為原始取得，參照最
        高法院41年臺上字第1039號判例：「自己建築之房屋，
        與依法律行為而取得者有別，縱使不經登記，亦不在民
        法第758條所謂非經登記不生效力之列」。本件兩造於
        86、87年間約定於兩造父親所有之台北縣板橋市○○段
        901地號土地及兩造所共有之台北縣板橋市○○段902地
        號土地上共同出資興建房屋屬自己共同建築之建築物，
        不待登記即取得系爭建物之所有權。故兩造因約定共同
        出資興建系爭建物，而共有系爭建物。
      2.上訴人主張被上訴人自系爭建物建照核發前、後，以及
        興建工程施工開始至完工後，迄至本件訴訟為止，被上
        訴人仍未履行出資義務而不能取得系爭建物之共有權云
        云。被上訴人抗辯其係先以台北縣板橋市○○段902地
        號應有部分5分之1之土地履行部分出資義務等語。查兩
        造於86、87年間約定共同出資興建系爭建物，係屬債權
        契約，若一方未依約履行屬債務不履行，與物權之得、
        喪、變更為屬二事。系爭房屋已建築完成，不動產物權
        已產生，物權主體已原始取得，兩造間之合約在建築完
        成前，未合法解除，或將被上訴人開除，不得無端否認
        ，則被上訴人關於興建費用是否支出，有無拒絕上訴人
        要求向金融機構辦理貸款之請託等情事，與系爭建物所
        有權之歸屬應分別觀察，若被上訴人未履行合約書所載
        之支付建築費用義務，僅屬出資義務不履行之問題。上
        訴人就被上訴人欠繳出資款部分，可另循訴訟途徑解決
        ，附此敘明。
五、綜上所述，上訴人請求確認被上訴人就台北縣政府工務局89
    板使字第402號使用執照所載未辦保存登記之建物即門牌號
    碼台北縣板橋市○○路2號1樓及2樓之公同共有關係不存在
    ，自屬不應准許。上訴人變更之訴仍執陳詞，求予確認被上
    訴人共有關係不存在，為無理由，應予駁回。
六、兩造其餘之攻擊或防禦方法及所用之證據，經斟酌後，認為
    均不足以影響判決之結果，爰不逐一論列。
七、據上論結，本件上訴人變更之訴為無理由，依民事訴訟法第
    78條、第85條第1項前段，判決如主文。
中　　華　　民　　國　　94　　年　　10　　月　　18　　日
　　　　　　　　　民事第七庭審判長法　官　鄭三源
                                  法　官　黃嘉烈
                                  法　官　王聖惠
正本係照原本作成。
上訴人如不服本判決，應於收受送達後20日內向本院提出上訴書
狀，其未表明上訴理由者，應於提出上訴後20日內向本院補提理
由書狀（均須按他造當事人之人數附繕本）上訴時應提出委任律
師或具有律師資格之人之委任狀；委任有律師資格者，另應附具
律師資格證書及釋明委任人與受任人有民事訴訟法第466條之一
第一項但書或第二項（詳附註）所定關係之釋明文書影本。
中　　華　　民　　國　　94　　年　　10　　月　　19　　日
　　　　　　　　　　　　　　　　　 書記官　陳樂觀
附註：
民事訴訟法第四百六十六條之一（第一項、第二項）：
對於第二審判決上訴，上訴人應委任律師為訴訟代理人。但上訴
人或其他法定代理人具有律師資格者，不在此限。
上訴人之配偶、三親等內之血親、二親等內之姻親，或上訴人為
法人、中央或地方機關時，其所屬專任人員具有律師資格並經法
院認為適當者，亦得為第三審訴訟代理人。
